臺灣雲林地方法院民事判決
111年度訴字第106號
原      告  蔡文元  
訴訟代理人  莊國禧律師
被      告  蔡明通  
            蔡力謙  
上列當事人間請求分割共有物事件，本院於民國111年7月18日言
詞辯論終結，判決如下：
    主  文
兩造共有坐落雲林縣○○鄉○○段○○○地號、面積九三０平方公尺土地
，以雲林縣北港地政事務所民國一一一年五月二十三日土地複丈
成果圖甲案所示方法分割，即：
㈠編號A部分面積三一０平方公尺土地，分歸原告取得。
㈡編號B部分面積三一０平方公尺土地，分歸被告蔡明通取得。
㈢編號C部分面積三一０平方公尺土地，分歸被告蔡力謙取得。
訴訟費用由兩造按原應有部分比例負擔。 　
    事實及理由
一、被告蔡明通、蔡力謙經合法通知，均未於最後言詞辯論期日
    到場，核無民事訴訟法第386條各款所列情形，爰依原告之
    聲請，由其一造辯論而為判決。
二、原告主張：坐落雲林縣○○鄉○○段000地號、面積930平方公尺
    土地（下稱系爭土地）為兩造所共有，應有部分各3分之1，
    兩造間就系爭土地並未定有不能分割之期限，亦無因物之使
    用目的，不能分割之情形，然系爭土地迄今仍保持共有，致
    土地無法充分利用，而為充分利用各共有人土地，爰依民法
    第823條第1項規定訴請裁判分割等語，並聲明：請求依雲林
    縣北港地政事務所民國111年5月23日土地複丈成果圖甲案（
    下稱附圖）所示方法分割。
三、被告部分：　
  ㈠被告蔡明通未於言詞辯論期日到場，惟據其以前到場陳稱：
    系爭土地上之磚造混凝土一層建物（門牌號碼：雲林縣○○鄉
    ○○村○○○00號）為伊所有，並由伊居住使用，被告蔡力謙係
    伊姪子，但不住在上開建物，系爭土地如要分割，希望將上
    開建物所坐落土地之範圍分配給伊等語。
  ㈡被告蔡力謙未於言詞辯論期日到場，亦未提出書狀作何聲明
    及陳述。
四、兩造不爭執之事實：
  ㈠系爭土地為兩造所共有，應有部分各3分之1。
  ㈡系爭土地現況如雲林縣北港地政事務所111年2月9日土地複丈
    成果圖（下稱現況圖）所示。
五、本件兩造所爭執之處，應在於：本件應如何分割系爭土地，
    較能增進共有物之經濟效益，並兼顧兩造之利益？茲論述如
    下：
  ㈠按各共有人得隨時請求分割共有物，但因物之使用目的不能
    分割或契約訂有不分割之期限者，不在此限。又共有物之分
    割，依共有人協議之方法行之，分割方法不能協議決定者，
    法院得因任何共有人之聲請，命為下列之分配：一、以原物
    分配於各共有人。二、變賣共有物，以價金分配於各共有人
    ，民法第823條第1項、第824條第1項、第2項分別定有明文
    。原告主張系爭土地為兩造所共有，應有部分各3分之1，原
    告欲分割系爭土地以便利土地之利用，然系爭土地之共有人
    間並無不分割之特約，亦無因物之使用目的不能分割之情形
    ，惟無法達成協議分割等情，業據原告提出土地登記謄本、
    地籍圖謄本為證，並經本院現場履勘明確，製有勘驗筆錄在
    卷可稽，復徵之被告蔡力謙迄至本件言詞辯論期日終結前均
    未到庭陳述意見，亦未提出書狀作何聲明及陳述之情節以觀
    ，顯見系爭土地之分割不能以協議決定，足認兩造無法達成
    協議分割，堪信原告上開之主張屬實。是原告以兩造不能達
    成分割協議，訴請裁判分割系爭土地，於法自屬有據，應予
    准許。
　㈡復按法院就共有物為裁判分割時，應考慮公平性、當事人聲
    明、應有部分比例與實際使用是否相當、共有物之客觀情狀
    、共有物之性質、共有物之價格與經濟價值、共有人利益、
    各共有人主觀因素與使用現狀、共有人之利害關係等因素，
    最高法院69年度台上字第3100號判決意旨可資參照。經查，
    系爭土地略呈正方形，該地北邊鄰接同地段649-2地號土地
    、東邊鄰接同地段648地號土地，該2筆土地現況均為巷道，
    可對外通行聯絡，其上現況概如現況圖所示，即編號A部分
    面積208平方公尺之磚造一層房屋，現為被告蔡明通管理使
    用；編號B部分面積722平方公尺土地，為未指示施測部分，
    其上另有原告所有三合院、上開磚造房屋之遮雨棚、被告共
    有老舊祖厝、廢棄房屋等情，業經本院會同兩造及雲林縣北
    港地政事務所人員至現場勘驗明確，並有現場照片、勘驗筆
    錄，堪信為真實，是系爭土地之使用現況及臨路交通情形之
    事實，堪以認定。
　㈢本院審酌系爭土地依原告所主張如附圖所示方法分割，原則
    上係按兩造目前使用管理位置分配，而分割後兩造取得之土
    地均屬方正，各共有人間均便於利用，並均臨道路出入方便
    ，符合大多數人之利益、現行建築法令，及系爭土地之經濟
    利用，是認依原告主張之分割方案即附圖所示方法分割對兩
    造較公平、合理，且符合系爭土地整體之利用價值，並兼及
    兩造間共有價值平等均衡原則，乃判決如主文第1項所示。
    　
  ㈣又按共有人自共有物分割之效力發生時起，取得分得部分之
    所有權、應有部分有抵押權或質權者，其權利不因共有物之
    分割而受影響，但權利人經共有人告知訴訟而未參加者，其
    權利移存於抵押人或出質人所分得之部分，民法第824條之1
    第1項、第2項第3款定有明文。被告蔡明通將其所有系爭土
    地之應有部分3分之1，設定權利範圍1分之1、擔保債權總金
    額新臺幣(下同)1百萬元之抵押權予訴外人柯秋勉，及訴外
    人蔡追生將其所有系爭土地之應有部分3分之1，設定權利範
    圍1分之1、擔保債權總金額本金最高限額60萬元之抵押權予
    訴外人元大商業銀行股份有限公司，嗣由被告蔡力謙繼承登
    記該部分土地，有系爭土地登記第一類謄本附卷可按，經本
    院向柯秋勉、元大商業銀行股份有限公司依法告知訴訟後，
    其等未聲明參加訴訟，則依民法第824條之1第2項第3款規定
    ，其等權利分別移存於被告蔡明通、蔡力謙所分得如附圖所
    示編號B、C之土地。準此，柯秋勉對被告蔡明通之抵押權，
    分割後應轉載至被告蔡明通所取得如附圖所示編號B之土地
    上；元大商業銀行股份有限公司對被告蔡力謙之抵押權，分
    割後應轉載至被告蔡力謙所取得如附圖所示編號C之土地上
    。
六、末按，分割共有物乃具非訟事件之性質，法院斟酌何種分割
    方法較能增進共有物之經濟效益，並兼顧兩造之利益，以決
    定適當之分割方法，不因何造起訴而有不同，故原告請求裁
    判分割共有物雖有理由，惟關於所支出之訴訟費用，應由共
    有人全體各按原應有部分比例負擔，方屬事理公平，爰判決
    如主文第2項所示。
七、訴訟費用負擔之依據：民事訴訟法第78條、第80條之1。
中　　華　　民　　國　 111 　年　　7 　　月　　29 　　日
                  民事第二庭    法  官  陳秋如
以上正本係照原本作成。
如對本判決上訴，須於判決送達後20日內向本院提出上訴狀（需
附繕本）。如委任律師提起上訴者，應一併繳納上訴審裁判費。
中　　華　　民　　國　 111 　年　　7 　　月　　29 　　日
                                書記官　林家莉